ACORDAO-COMPLETO-2544867

ACÓRDÃO 1899/2022 ATA 32/2022 - PLENÁRIO

VISTOS, relatados e discutidos estes autos da Solicitação de Fiscalização 47/2011, de autoria do Deputado Federal Rubens Bueno, encaminhada pelo Presidente da Comissão de Fiscalização Financeira e Controle da Câmara dos Deputados, por meio do Ofício 29/2018/CFFC-P, datado de 18/04/2018, mediante o qual se requeria que este Tribunal realizasse fiscalização para apurar irregularidades nas obras decorrentes de acordos, contratos, convênios e outros instrumentos congêneres entre o Comando do Exército, por meio do Departamento de Engenharia do Exército - DEC e do Instituto Militar de Engenharia - IME, e o Departamento Nacional de Infraestrutura de Transportes - DNIT, nos exercícios de 2002 a 2009. 
ACORDAM os ministros do Tribunal de Contas da União, reunidos em Sessão do Plenário, ante as razões expostas pelo relator, em:
9.1. levantar o sobrestamento dos presentes autos, com fulcro no art. 157 do Regimento Interno/TCU c/c art. 47 da Resolução/TCU 259/2014;
9.2. considerar a presente Solicitação do Congresso Nacional integralmente atendida, com fulcro nos arts. 14, inciso IV, e 17, inciso II, da Resolução/TCU 215/2008;
9.3. enviar cópia desta deliberação, bem como dos Acórdão 3179/2020-TCU-Plenário, 9.962/2021 - 2ª Câmara, 720/2019 - Plenário e 756/2022 - Plenário ao Presidente da Comissão de Fiscalização Financeira e Controle da Câmara dos Deputados e ao Deputado Federal Rubens Bueno, destacando que o relatório e o voto que fundamentam cada decisum podem ser acessados por meio do endereço eletrônico www.tcu.gov.br/acordaos; e
9.4. arquivar o presente processo, com base no art. 169, inciso V, do Regimento Interno/TCU.

Solicitação do Congresso Nacional em que se requer a realização de fiscalizações em obras decorrentes de ajustes pactuados entre o Comando do Exército, por meio do Departamento de Engenharia do Exército -DEC e do Instituto Militar de Engenharia -IME, e do Departamento Nacional de Infraestrutura de Transportes - DNIT.

Comando do Exército e Departamento Nacional de Infraestrutura de Transportes - Dnit.

3. Interessada: Comissão de Fiscalização Financeira e Controle da Câmara dos Deputados.

13.1. Ministros presentes: Bruno Dantas (na Presidência), Walton Alencar Rodrigues, Benjamin Zymler, Augusto Nardes, Aroldo Cedraz, Vital do Rêgo, Jorge Oliveira e Antonio Anastasia.
13.2. Ministro-Substituto convocado: Augusto Sherman Cavalcanti.
13.3. Ministros-Substitutos presentes: Marcos Bemquerer Costa (Relator), André Luís de Carvalho e Weder de Oliveira.

MARCOS BEMQUERER

Trata-se da Solicitação de Fiscalização 47/2011, de autoria do Deputado Federal Rubens Bueno, encaminhada pelo Presidente da Comissão de Fiscalização Financeira e Controle da Câmara dos Deputados, por meio do Ofício 29/2018/CFFC-P, datado de 18/04/2018, mediante o qual foi requerido que este Tribunal realizasse fiscalização para apurar irregularidades nas obras decorrentes de acordos, contratos, convênios e outros instrumentos congêneres entre o Comando do Exército, por meio do Departamento de Engenharia do Exército - DEC e do Instituto Militar de Engenharia - IME, e o Departamento Nacional de Infraestrutura de Transportes - DNIT, nos exercícios de 2002 a 2009 (peça 2) . 
2.	Diante da existência de vários processos autuados no âmbito desta Corte de Contas que tratam dos indícios de irregularidades apontados nesta Solicitação, alguns deles que ainda estavam sem decisão de mérito, por meio do Acórdão 1036/2020-TCU-Plenário (peça 14) , proferido nos presentes autos na Sessão Plenária Telepresencial de 29/04/2020 (Ata n 14/2020 - Plenário) , foi determinado o sobrestamento do presente feito até que todos os processos conexos tivessem sido apreciados (TC-Processo 005.782/2015-5, TC-Processo 013.550/2016-0, TC-Processo 008.431/2015-9 e TC-Processo 012.715/2018-2) .
3.	Ao constatar que todos esses processos que motivaram o sobrestamento destes autos já foram jugados no mérito, a Secretaria de Controle Externo da Defesa Nacional e da Segurança Pública - SecexDefesa, por intermédio da instrução inserta à peça 18, que contou com a anuência de seu corpo dirigente propõe (peças 19 e 20) : 
"a) levantar o sobrestamento do presente processo;
b) considerar atendida integralmente a solicitação do Congresso Nacional, nos termos do art. 17, inc. II, da Resolução/TCU 215/2008, encaminhando cópia dos acórdãos, acompanhada dos respectivos relatórios e das propostas de deliberação que os fundamentam, ao presidente da Comissão de Fiscalização Financeira e Controle da Câmara dos Deputados e ao deputado federal Rubens Bueno dos TCs Processo 012.715/2018-2, Processo 005.782/2015-5, Processo 013.550/2016-0 e Processo 008.431/2015-9; e
c) arquivar o presente processo."
	É o Relatório.

não há.

Não atuou.

SOLICITAÇÃO DO CONGRESSO NACIONAL. REQUERIMENTO DE REALIZAÇÃO DE FISCALIZAÇÃO. EXAME DE ACORDOS, CONTRATOS, CONVÊNIOS E OUTROS INSTRUMENTOS CONGÊNERES PACTUADOS PELO COMANDO DO EXÉRCITO, POR MEIO DO DEPARTAMENTO DE ENGENHARIA DO EXÉRCITO - DEC E DO INSTITUTO MILITAR DE ENGENHARIA - IME, E O DEPARTAMENTO NACIONAL DE INFRAESTRUTURA DE TRANSPORTES - DNIT, NOS EXERCÍCIOS DE 2002 A 2009. CONHECIMENTO E ATENDIMENTO PARCIAL, POR MEIO DO ACÓRDÃO 226/2019 - PLENÁRIO. PROCESSO SOBRESTADO ATÉ DECISÃO DE MÉRITO EM PROCESSOS CONEXOS (ACÓRDÃO 1.036/2020 - PLENÁRIO). POSTERIOR APRECIAÇÃO DOS PROCESSOS CONEXOS. ENVIO DAS DELIBERAÇÕES AO CONGRESSO NACIONAL. LEVANTAMENTO DO SOBRESTAMENTO DOS PRESENTES AUTOS. ATENDIMENTO INTEGRAL. ARQUIVAMENTO.

SOLICITAÇÃO DO CONGRESSO NACIONAL (SCN)

Secretaria de Fiscalização de Infraestrutura Rodoviária e de Aviação Civil (SeinfraRodoviaAviação) e Secretaria de Controle Externo da Defesa Nacional e da Segurança Pública (SecexDefesa).

Trata-se da Solicitação de Fiscalização 47/2011, de autoria do Deputado Federal Rubens Bueno, encaminhada pelo Presidente da Comissão de Fiscalização Financeira e Controle da Câmara dos Deputados, por meio do Ofício 29/2018/CFFC-P, datado de 18/04/2018, mediante o qual se requeria que este Tribunal realizasse fiscalização para apurar irregularidades nas obras decorrentes de acordos, contratos, convênios e outros instrumentos congêneres entre o Comando do Exército, por meio do Departamento de Engenharia do Exército - DEC e do Instituto Militar de Engenharia - IME, e o Departamento Nacional de Infraestrutura de Transportes - DNIT, nos exercícios de 2002 a 2009. 
2.	A Solicitação está fundamentada por notícias na imprensa a respeito de empresas ligadas a militares que teriam sido beneficiadas com contratações diretas, para execução de serviços em obras públicas.
3.	O pedido de realização de fiscalização também foi motivado por denúncia sobre a ocorrência de pagamentos antecipados e de remuneração indevida por serviços de elaboração de projetos que não teriam sido entregues.   
4.		A presente Solicitação do Congresso Nacional, tendo em vista que foram preenchidos os requisitos de admissibilidade previstos nos arts. 38, inciso II, da Lei 8.443/1992, 232, inciso III, do Regimento Interno/TCU e 4º, inciso I, alínea "b", da Resolução/TCU 215/2008, foi conhecida por meio do Acórdão 226/2019-TCU-Plenário (peça 6) , de minha relatoria, proferido nos presentes autos na Sessão Plenária Extraordinária de Caráter Reservado de 6/2/2019, decidindo também o Pleno naquela oportunidade:	"9.2. informar à Comissão de Fiscalização Financeira e Controle da Câmara dos Deputados que:
	9.2.1. este Tribunal realizou auditoria de conformidade no IME (TC Processo 022.244/2010-7 - sigiloso) para apurar denúncia de irregularidades (exercícios de 2003 a 2010) , na gestão de recursos e nos instrumentos firmados por aquela entidade, em especial no tocante ao Convênio DNIT/IME2004NC010252, sendo que houve uma ampliação no escopo desta fiscalização que passou a abranger também o DEC e o DNIT;
	9.2.2. a equipe de auditoria que realizou a fiscalização mencionada no subitem 9.2.1 supra autuou dois processos de Representação:
	9.2.2.1. o TC Processo 031.304/2010-9 (sigiloso) , para apuração de irregularidades na remuneração de duas entidades (Fundação Trompowsky e a Fundação Bio-Rio) pela execução de estudos e levantamentos florestais, arqueológicos e de educação patrimonial que teriam sido efetivamente executados pela Universidade Federal do Pará (UFPA) , contratada pelo DNIT, que, posteriormente, por meio Acórdão 1058/2016-TCU-Plenário, foi convertido em tomada de contas especial (TC Processo 013.550/2016-0 - Relatoria do Ministro-Substituto André Luís de Carvalho, ainda sem decisão de mérito) ;
	9.2.2.2. o TC Processo 000.676/2011-0, acerca de irregularidades na contratação da Fundação Ricardo Franco que subcontratou integralmente a implementação dos serviços ajustados. (Relatoria do Ministro-Substituto Weder de Oliveira, processo arquivado por meio do Acórdão 9624/2017-TCU-Primeira Câmara) ;
	9.2.3. por meio do Acórdão 640/2015-TCU-Plenário, proferido no âmbito do TC Processo 022.244/2010-7 e modificado em sede de Embargos de Declaração pelo Acórdão 1182/2015-TCU-Plenário, foi determinada a instauração de várias Tomadas de Contas Especiais específicas para cada convênio (TC Processo 008.442/2015-0, TC Processo 008.450/2015-3, TC Processo 008.457/2015-8, TC Processo 011.164/2015-8, TC Processo 008.453/2015-2, TC Processo 008.449/2015-5 e TC Processo 008.431/2015-9) , todos de Relatoria do Ministro-Substituto Marcos Bemquerer Costa, e excetuando o último processo, os demais já foram julgados por esta Corte de Contas;
	9.2.4. ainda com relação a indícios de irregularidade associados a procedimentos adotados no âmbito das três unidades jurisdicionadas (DNIT, IME e DEC) , no período de 2002 a 2010, foram autuados nesta Corte de Contas os seguintes processos de interesse que ainda não possuem decisão de mérito:
	9.2.4.1. TC Processo 005.782/2015-5 - tomada de contas especial instaurada pelo IME para apurar a conformidade de procedimentos licitatórios e dos estágios de despesas realizadas pelo órgão no período de 2002 a 2006 (Relatoria do Ministro-Substituto André Luís de Carvalho) ;
	9.2.4.2. TC Processo 021.193/2016-9 - tomada de contas especial instaurada pelo DNIT para apurar irregularidades relacionadas ao Plano de Trabalho nº 30.001.06.01.51-01-DEC (Relatoria do Ministro Augusto Nardes) ;
	9.2.4.3. TC Processo 012.715/2018-2 - tomada de contas especial instaurada pelo DNIT para apurar irregularidades relacionadas ao Plano de Trabalho nº 30.001.07.01.76.01-DEC (Relatoria do Ministro Substituto Marcos Bemquerer Costa) ;" (grifos acrescidos) 
5.	Por meio do Acórdão 1036/2020-TCU-Plenário (peça 14) , proferido na Sessão Plenária Telepresencial de 29/04/2020 (Ata n 14/2020 - Plenário) , foi determinado o sobrestamento dos presentes autos até a decisão de mérito dos processos TC Processo 005.782/2015-5 (relatoria do Ministro-Substituto Augusto Sherman Cavalcanti) , e TC's Processo 012.715/2018-2, Processo 013.550/2016-0 e Processo 008.431/2015-9 (todos os três de minha relatoria) , cujos resultados são necessários ao integral cumprimento desta Solicitação, com fundamento no art. 47 da Resolução/TCU 259/2014, c/c o art. 6º, inciso I, da Resolução/TCU 215/2008.
6.	Registro que os referidos processos tratam de:	
· TC-Processo 005.782/2015-5: Tomada de Contas Especial instaurada pelo IME para apurar a conformidade de procedimentos licitatórios e dos estágios de despesas realizadas pelo órgão no período de 2002 a 2006;
· TC-Processo 012.715/2018-2: Tomada de Contas Especial instaurada pelo DNIT para apurar irregularidades relacionadas ao Plano de Trabalho 30.001.07.01.76.01-DEC;
· TC-Processo 013.550/2016-0: Tomada de Contas Especial oriunda da conversão da Representação examinada no TC Processo 031.304/2010-9 que tratou de irregularidades no repasse de recursos do Departamento Nacional de Infraestrutura de Transportes (DNIT) ao IME e posteriormente ao DEC, no período de 2003 a 2010, conforme achados constantes no relatório de auditoria do TC Processo 022.244/2010-7; e
· TC-Processo 008.431/2015-9: Tomada de Contas Especial instaurada por determinação do subitem 9.6.1.1 do Acórdão 640/2015-TCU-Plenário para tratar de irregularidades detectadas por equipe de auditoria na gestão 2008/2010 do Instituto Militar de Engenharia e do Departamento de Engenharia e Construção do Exército.
7.	Consoante explicitado pela SecexDefesa, na instrução que constitui a peça 18, em todos os processos sobrestantes já foi proferida deliberação de mérito (TC Processo 012.715/2018-2 inclusive já transitou em julgado, tendo sido proferido o Acórdão 9962/2021-TCU-Segunda Câmara; TC Processo 005.782/2015-5 foi apreciado via Acórdão 3179/2020-TCU-Plenário; TC Processo 013.550/2016-0 foi julgado consoante o Acórdão 720/2019-TCU-Plenário; e TC Processo 008.431/2015-9 foi apreciado no mérito por meio do Acórdão 756/2022-TCU-Plenário, estando esses três últimos processos ainda pendentes de apreciação recursal) .
8.	Dessa forma, à vista da prolação das deliberações de mérito acima mencionadas nos processos sobrestantes (TC's Processo 005.782/2015-5, Processo 012.715/2018-2, Processo 013.550/2016-0 e Processo 008.431/2015-9) , acolho a proposta uníssona da unidade técnica especializada (peças  18 a 20) no sentido de: a) levantar o sobrestamento dos presentes autos, determinado pelo Acórdão 1036/2020-TCU-Plenário, de minha relatoria; b) enviar cópia da deliberação que vier a ser proferida nos presente autos, bem como dos acórdãos proferidos nos processos sobrestantes ao Presidente da Comissão de Fiscalização Financeira e Controle da Câmara dos Deputados e ao Deputado Federal Rubens Bueno, destacando que o relatório e o voto que fundamentarem cada decisum podem ser acessados por meio do endereço eletrônico www.tcu.gov.br/acordaos; e  c) considerar a presente Solicitação do Congresso Nacional integralmente atendida. 
	Ante o exposto, manifesto-me por que seja adotado o Acórdão que ora submeto a este Colegiado.
	
TCU, Sala das Sessões, em 17 de agosto de 2022.
MARCOS BEMQUERER COSTA
Relator